【裁判字號】    89,判,1778
【裁判日期】    890602
【裁判案由】    贈與稅
【裁判全文】
行  政  法  院  判  決                          八十九年度判字第一七七八號
    原      告  甲○○
    被      告  財政部臺灣省中區國稅局
右當事人間因贈與稅事件，原告不服行政院中華民國八十八年三月十五日台八十八訴
字第○九八○九號再訴願決定，提起行政訴訟，本院判決如左︰
    主  文
原告之訴駁回。
    事  實
緣被告以原告之子梁德祥自八十一年度即有鉅額之利息所得，遂選列為個案調查對象
，經查核除梁德祥外，原告之女梁妙華亦有鉅額利息所得，乃併予查核，經向利息所
得來源之台中市第三信用合作社查得梁德祥自八十年十二月二十八日起，即有大筆定
期存款紀錄，其中八十年度有一筆，金額計新台幣（下同）二、六○○、○○○元，
係自梁德豪台中市第三信用合作社第一一六一八三號帳戶轉存入梁德祥同行第000
0000000號帳戶後即轉存定期存款，八十一年度計有五筆，金額計六、○○○
、○○○元係自梁文鵬台中市第三信用合作社第00000000號帳戶轉存入梁德
祥同行第0000000000號帳戶後即轉存定期存款；又原告分別自台中市第三
信用合作社第一○○○九八號帳戶轉存金額計八十二年度八、○○○、○○○元、八
十三年度二、○○○、○○○元、八十四年度三、五○○、○○○元、八十五年度一
、○○○、○○○元至其女梁妙華同行二七八五七九號帳戶後即轉存定期存款，及自
台中市第三信用合作社第九九九－三號帳戶轉存金額計八十二年度六、四○三、○五
七元、八十三年度四、八五四、二一六元、八十四年度七、○一○、七○八元、八十
五年度二、八二二、○七四元至其子梁德祥同行第0000000000號帳戶後即
轉存定期存款，而原告自承上開資金為其所有，遂認定係原告對其子女贈與現金，且
未依行為時遺產及贈與稅法第二十四條規定，於贈與之日起三十日內辦理贈與稅申報
，乃分別核定原告贈與總額八十年度二、六○○、○○○元，八十一年度六、○○○
、○○○元，八十二年度一四、四○三、○五七元、八十三年度六、八五四、二一六
元，八十四年度一○、五一○、七○八元，八十五年度三、八二二、○七四元，除發
單課徵贈與稅八十年度一五六、四○○元，八十一年度八四二、二五○元，八十二年
度三、五一四、八一九元，八十三年度一、○六四、三四六元，八十四年度一、五八
二、八九一元，八十五年度一九一、六四八元外，並依行為時遺產及贈與稅法第四十
四條規定，按各該年度應納稅額加處一倍罰鍰，計八十年度一五六、四○○元，八十
一年度八四二、二○○元，八十二年度三、五一四、八○○元，八十三年度一、○六
四、三○○元，八十四年度一、五八二、八○○元，八十五年度一九一、六○○元。
原告不服，分別申經復查結果，未准變更，遂循序提起行政訴訟。茲摘兩造訴辯意
旨於次：
原告起訴意旨略謂︰一、原處分認事違背法令：按遺產及贈與稅法第四條第二項明定
「本法所稱贈與，指財產所有權人以自己之財產無償給予他人，經他人允受而生效力
之行為。」，本此贈與行為發生效力與否取決於下列要件：一為贈與人須有贈與他人
財產意思表示。二為受贈人須有允受之意思表示。三為該二意思表示需合致。質言之
，贈與行為如欠缺上開三要件之任一項，贈與行為即無成立。乃本件原告自始即無贈
與存款與其子女之意思，此可從如下證據證實：(1)本件相關存款之開戶申請書、轉存
申請書、綜合所得稅結算申報書皆由原告逕自親筆書寫及申報，梁德祥及梁妙華二人
完全不知情。(2)各存款之解約及轉存原告皆由原告逕自為之，梁德祥及梁妙華二人亦
完全不知情。(3)自民國八十年至民國八十五年間未曾由梁德祥及梁妙華領取分文利息
使用。本此該等存款完全由原告一手掌控完全支配，毫無贈與他人存款之意思表示存
在。又梁德祥及梁妙華已出具證明無意領受原告贈與存款之意思，從而本件贈與行為
堪稱自始即不存在。二、本件原處分就事實之認定違背證據法則：原告於被告製作筆
錄時並未承認將其存款贈與子女，然其後被告之處分竟認原告承認有贈與行為，實令
原告莫明其妙。此外被告明知贈與生效之要件依前揭贈與稅法第四條第二項規定需受
贈人允始生效力。但未據被告就此明知之當事人即梁德祥及梁妙華二人向其確認是否
對原告之用渠等名義存款之資金是否受贈款項並允受，率爾即憑該二人已將利息所得
申報綜合所得稅以之認定為無反對之意思表示，應認為業已允受贈與云云，顯然無視
上揭現存證據之反證事實，即(1)梁德祥及梁妙華各年綜合所得稅結算申報皆由原告代
辦申報，該二人完全不知情。(2)民國八十五年原告逕自將存款改為原告名義存款並未
取具梁德祥及梁妙華二人之同意即逕自為之，即足證明所有存款仍由原告自由支配，
與梁德祥及梁妙華二人亳無相關之事實。從而被告所謂「無反對之意思表示，應認為
業已允受。」皆屬憑空臆測推定，完全與事實不符。再者，證據之調查不但應週延，
即對原告有利及不利之證據亦應一併調查。乃本件贈與案成立與否之相對人皆住居台
中市，且經傳喚，被告應輕易即可查明是否知曉原告利用其名義存款及是否由原告代
辦綜合所得稅結算申報之事實，甚且亦應向該二人確認是否對原告轉存款有無允受之
意思，以確定本件贈與案是否確定成立。但被告對此查證並無困難且輕而易舉之事任
意放棄，寧願以臆測推斷違反證據法則之方法認定違章事實補稅並予科罰，從情、理
、法立場言，皆有未合，訴願暨再訴願機關見未及此，仍徒斤斤以被告重大瑕疵認定
事實，未予必要之糾正及撤銷之處分，自亦同具無可維持之瑕疵。請判決撤銷一再訴
願決定及原處分等語。
被告答辯意旨略謂︰原告雖主張其僅係利用其子女名義存款，因其子梁德祥於七十八
至八十二年間就讀成功大學，八十二至八十四年間於軍中服役，而其女梁妙華則患有
嚴重精神病，其雖資金存入渠等帳戶，惟印章及存摺均由其保管，且其利用子女帳戶
存款，開戶亦由其親筆填寫，其子女均不知情，更無從過問與支配運用，況上項存款
已全部過存其帳戶，是該行為屬民法之寄託關係，非贈與行為，其案情與鈞院八十六
年度判字第三一八五號判決雷同，應可援引適用，請免除贈與稅及罰鍰云云，惟查原
告將現金轉存至其子女帳戶，均有銀行轉帳資料附本局卷可稽，原告亦於談話紀錄中
承認係贈與行為，願繳納贈與稅；而原告雖主張其係利用子女名義存款，然查系爭定
期存款係於被告查獲後（查獲日八十五年十月三日）始解約，至所舉大院八十六年度
判字第三一八五號判決，僅屬個案，尚未可通案適用，是原核定逕予核課贈與稅，並
按所漏稅額處以一倍之罰鍰，尚無不當。二、原告謂伊於八十至八十五年間將系爭金
額存放於子女帳戶係為節稅目的，而非贈與，此可由系爭款項之轉入、轉出均由原告
親為，受贈人各年度綜合所得稅亦由原告代為申報，受贈人毫不知情看出贈與行為之
成立有其要件，本件被告僅以臆測推斷事實，而未對原告有利及不利事實一併調查，
顯有重大瑕疵。查本件原告以其存款轉以其子女名義為定期存款，其子女並無反對之
意思表示，應認為業已允受；又其子女存款利息已依法申報綜合所得稅，贈與行為客
觀要件均已成立而致生效，況系爭款項截至本局查獲日仍未轉回原告存款項下，是被
告認定係屬贈與，並非無據，且原告亦於談話紀錄中承認係贈與行為，是所訴屬民法
上寄託關係，究非可採，原告之主張，實不足採。為此請判決駁回其訴等語。
    理  由
按「凡經常居住中華民國國民境內之中華民國，就其在中華民國境內或境外之財產為
贈與者，應依本法規定，課徵贈與稅。」「本法稱贈與，指財產所有人以自己之財產
無償給與他人，經他人允受而生效力之行為。」「除第二十條所規定之贈與外，贈與
人在一年內贈與他人之財產總值超過贈與稅免稅額時，應於超過免稅額之贈與行為發
生後三十日內，向主管稽徵機關依本法規定辦理贈與稅申報。」納稅義務人違反第二
十四條之規定，未依限辦理贈與稅申報者，按核定應納稅額加處一倍至二倍之罰鍰，
為行為時遺產及贈與稅法第三條第一項、第四條第二項、第二十四條第一項及第四十
四條前段所明定。本件被告以原告之子梁德祥自民國八十年十二月二十八日起，即有
鉅額定期存款及利息所得，且其自八十二年起至八十五年止，分別轉存如事實欄所列
款項至其女梁妙華台中市第三信用合作社第二七八五七九號帳戶後轉存定期存款，乃
認定原告對其子女贈與現金，未依遺產及贈與稅法第二十四條規定，於贈與之日起三
十日內辦理贈與稅申報，乃分別核定原告首開贈與總額，並依同法第四十四條規定，
按各該年度應納稅額加處一倍罰鍰。原告不服，訴稱伊僅係利用其子女名義存款，因
其子梁德祥於七十八至八十二年間就讀成功大學八十二至八十四年間於軍中服役，而
其女梁妙華患有嚴重精神病，其雖將資金存入渠等帳戶，惟印章及存摺均由其保管，
且其利用子女帳戶存款，開戶亦由其親筆填寫，其子女均不知情，應屬民法之寄託關
係，非贈與行為等語。惟查原告並未否認其將前揭現金轉存至其子梁德祥及女梁妙華
之帳戶內，此有銀行轉帳資料，談話紀錄在卷可證，則開戶係由原告填寫，而印章及
存摺均由其保管，仍不能據為否認贈與行為，所提其子女無接受原告存款之意思聲明
書，核係事後立具，自難為其有利之認定。至本院八十六年度判字第三一八五號判決
，並未著為判例，本件尚不受其拘束。綜上，原告主張各節，應非可採，原處分並無
違誤，一再訴願決定遞予維持，俱屬妥適。原告之訴，為無理由，應予駁回。
據上論結，本件原告之訴為無理由，爰依行政訴訟法第二十六條後段，判決如主文。
中    華    民    國     八十九      年      六      月       二        日
                    行 政 法 院 第 四 庭
                                審 判 長 評  事      葉  振  權
                                         評  事      吳  錦  龍
                                         評  事      吳  明  鴻
                                         評  事      尤  三  謀
                                         評  事      陳  光  秀
右  正  本  證  明  與  原  本  無  異
                                         法院書記官  張  惠  美
中    華    民    國     八十九      年      六      月       五        日


司法院資訊處製作；財團法人民間司法改革基金會備份。
